【裁判字號】    98,交抗,816
【裁判日期】    981126
【裁判案由】    聲明異議
【裁判全文】
臺灣高等法院高雄分院刑事裁定         98年度交抗字第816號
抗   告   人
即原處分機關  交通部公路總局高雄區監理所
代   表   人  乙○○
異   議   人
即  受處分人  甲○○
上列抗告人因異議人違反道路交通管理處罰條例，聲明異議案件
，不服臺灣高雄地方法院中華民國98年10月30日裁定（98年度交
聲字第2893號），提起抗告，本院裁定如下：
    主  文
抗告駁回。
    理  由
一、原處分意旨係以：受處分人甲○○（異議人）於民國97年7
    月9 日23時30分許，駕駛車號4996－JR號自用一般小客貨車
    ，行經高雄縣五甲一路12號處，因呼氣中酒精濃度超過規定
    標準（經測得每公升0.71毫克，超過每公升0.55毫克），經
    員警攔檢發現上開違規事實而掣單舉發，乃依道路交通管理
    處罰條例第35條第1 項第1 款，違反道路交通管理事件統一
    裁罰基準及處理細則第43、44、67條等規定，於98年10月19
    日以上開裁決書，裁處受處分人罰鍰新臺幣（下同）4 萬9,
    500 元，並吊扣駕駛執照12個月及施以道路交通安全講習之
    處分等語。
二、聲明異議意旨略以：異議人上揭交通違規行為，業經臺灣高
    雄地方法院檢察署檢察官於97年8 月20日以97年度偵字第20
    739 號為緩起訴處分，命異議人應於緩起訴處分確定之翌日
    起4 個月內支付公庫3 萬元，異議人並已支付該3 萬元，異
    議人上開酒後駕車經測試檢定超過規定標準之行為，屬一行
    為同時觸犯刑事法律及違反行政法上義務規定，原處分機關
    則於98年10月19日以上開裁決書，裁處受處分人罰鍰4 萬9
    ,500元，並吊扣駕駛執照12個月及接受道安講習之處分，因
    本件異議人已經履行刑事法所定義務，爰就上開罰鍰部分，
    聲請撤銷原處分等語。
三、按汽車駕駛人，駕駛汽車經測試檢定，酒精濃度超過規定標
    準者者，處1 萬5,000 元以上6 萬元以下罰鍰，並當場移置
    保管其車輛及吊扣其駕駛執照1 年，道路交通管理處罰條例
    第35條第1 項第1 款固定有明文。惟按一行為同時觸犯刑事
    法律及違反行政法上義務規定者，依刑事法律處罰之。但其
    行為應處以其他種類行政罰或得沒入之物而未經法院宣告沒
    收者，亦得裁處之。前項行為如經不起訴處分或為無罪、免
    訴、不受理、不付審理之裁判確定者，得依違反行政法上之
    義務規定裁處之，行政罰法第26條定有明文。又依該條之立
    法理由觀之，「一行為同時觸犯刑事法律及違反行政法上義
    務規定時，由於刑罰與行政罰同屬對不法行為之制裁，而刑
    罰之懲罰作用較強，故依刑事法律處罰，即足資警惕時，實
    無為一事二罰再處行政罰之必要，且刑事法律處罰，由法院
    依法定程序為之，較符合正當法律程序，應予優先適用。但
    罰鍰以外之沒入或其他種類行政罰，因兼具維護公共秩序之
    作用，為達行政目的，行政機關仍得併與裁處」，故探究其
    立法目的，無非在處罰目的相同且處罰方式相同時，若依刑
    事法律處罰，即足資警惕時，實無為一事二罰再處行政罰之
    必要，但罰鍰以外之沒入或其他種類行政罰，因兼具維護公
    共秩序之作用，為達行政目的，行政機關仍得併予裁處。又
    刑事訴訟法第253 條之1 所指之緩起訴處分，其中檢察官命
    被告為金錢給付部分，並得為民事強制執行名義，受處分人
    因上開緩起訴處分而剝奪其財產權，且前揭金錢給付義務亦
    具有強制性、懲罰性，雖不若易科罰金係以支付金錢作為自
    由刑之替代，惟經由緩起訴處分條件之履行使其免於遭檢察
    官發動起訴程序，仍具有替代刑罰之效果，廣義而言，應屬
    前揭所稱之「實質刑事法律處罰」，而有行政罰法第26條第
    1 項「一事不二罰」規定之適用。
四、至於交通部95年7 月17日交路字第0950006986號函釋雖以：
    查法務部行政罰法諮詢小組第1 次會議紀錄已明確結論「緩
    起訴者乃附條件的不起訴處分，亦即是不起訴的一種」在案
    ，當依該部上開函釋結論及行政罰法第26條第2 項規定辦理
    等語。然「緩起訴」處分之最終雖使被告免於刑事訴追之效
    果，與「不起訴」處分之效果相同，然觀諸刑事訴訟法第25
    3 條之1 第1 項係91年2 月8 日增訂，行政罰法係94年2 月
    5 日公布，而制定在後的行政罰法第26條第2 項僅臚列「不
    起訴處分或無罪、免訴、不受理、不付審理之裁判確定者」
    ，並未將「緩起訴處分」納入。又緩起訴處分既非不能證明
    行為人之犯罪事實，且行為人有支付一定金額之實質處罰，
    已產生實質刑罰之效果，自與上開行政罰法第26條第2 項列
    舉之不起訴處分等情形迥然有別，仍無從遽為比擬而為相同
    之處置。再者，酒後駕車行為人於受緩起訴處分，並於其財
    產權遭受剝奪之餘，卻仍需繳納一定金額之行政罰鍰，其結
    果勢必降低刑事被告接受緩起訴之意願，亦與訂定緩起訴處
    分以替代繁複刑事審判程序之制度性機能相悖。準此以言，
    制定在後之行政罰法第26條第2 項既未將緩起訴處分列舉其
    中，本於保障人民基本權及「法律明示其一排除其他」之法
    理暨前揭說明，自不能將條文中「不起訴處分」之範圍，擴
    及於性質並不相同之「緩起訴處分」，併予說明。
五、末依道路交通管理處罰條例第35條第8 項規定，汽車駕駛人
    駕駛汽車經測試檢定酒精濃度超過規定標準，同時違反刑事
    法律，經裁判確定處以罰金低於道交條例第92條第3 項（實
    指第4 項）所訂最低罰鍰基準規定者，應依本條例裁決繳納
    不足最低罰鍰之部分，核其性質，應屬行政罰法第26條第1
    項之特別規定。而參諸前揭說明，命被告支付一定金額之緩
    起訴處分，性質上既屬行政罰法第26條第1 項之「刑事法律
    處罰」，為避免經法院裁判確定者，行政機關仍得裁處繳納
    差額；經緩起訴確定者，反不得裁處繳納差額之不合理差異
    ，應認命被告支付一定金額之緩起訴處分確定者，亦有上開
    道交條例第35條第8 項規定之適用。
六、經查：
（一）本件異議人於上開時、地，因酒後駕車違反道路交通管理
      處罰條例第35條第1 項第1 款規定，經警當場掣單舉發，
      異議人並因上開酒後駕車之行為，同時犯刑法第185 條之
      3 公共危險罪，經臺灣高雄地方法院檢察署檢察官於97年
      8 月20日以97年度偵字第20739 號為緩起訴處分，緩起訴
      期間為1 年，並應向公庫支付3 萬元，並經臺灣高等法院
      高雄分院檢察署於97年9 月24日以97年度上職議字第4249
      號處分書駁回再議確定，異議人並已支付3 萬元執行完畢
      等情，有上開裁決書、處分書及臺灣高等法院被告前案紀
      錄表及原審電話紀錄查詢表在卷可稽（見原審卷第7 頁、
      第10頁至第15頁），自堪認定。
（二）據上，異議人雖有於裁決書上所載時、地酒後駕車而違反
      道路交通管理處罰條例第35條第1 項第1 款規定之違規行
      為，惟異議人上開酒後駕車之行為，係屬同時觸犯刑事法
      律及違反行政法上義務規定之行為，且前經緩起訴處分確
      定，異議人並已給付3 萬元予國庫，已產生實質刑罰之效
      果，揆諸上開行政罰法第26條及道路交通管理處罰條例第
      35條第8 項規定與前揭說明，原處分機關對異議人上開酒
      後駕車之違規行為予以裁罰時，就其行為應處以其他種類
      行政罰部分（即吊扣駕駛執照12個月及施以道路交通安全
      講習），固仍得予以裁處，惟就裁處罰鍰部分，僅得依道
      路交通管理處罰條例第35條第8項 規定予以處罰，即應扣
      除異議人依檢察官緩起訴處分支付之3 萬元，而就差額部
      分即1 萬9,500 元予以裁罰（本件異議人係駕駛自小客貨
      車，測得呼氣酒精濃度超過每公升0.55毫克，參酌道路交
      通管理處罰條例第92條第3 項及違反道路交通管理事件統
      一裁罰基準表之規定，其最低罰鍰為4 萬9,500 元，扣除
      異議人依檢察官緩起訴處分支付之3 萬元，尚應處以罰鍰
      1 萬9,500 元）。是原處分機關上揭關於裁處異議人罰鍰
      4 萬9,500 元部分，尚有未洽，則原審將原處分關於裁處
      罰鍰部分予以撤銷，另改為裁處異議人罰鍰1 萬9,500 元
      ，於法並無不合。抗告意旨，仍執：緩起訴乃附條件的不
      起訴處分，亦即為不起訴的一種，應有行政罰法第26條第
      2 項規定之適用。自仍得對異議人裁處罰鍰4 萬9,500 元
      ，原裁定尚有未當等詞，指摘原裁定不當，為無理由，應
      予駁回。
據上論斷，應依道路交通案件處理辦法第26條，刑事訴訟法第41
2 條，裁定如主文。
中    華    民    國    98    年    11    月    26    日
                  刑事第九庭    審判長法  官 莊秋桃
                                      法  官 范惠瑩
                                      法  官 謝宏宗
以上正本證明與原本無異。
本裁定不得再抗告。
中    華    民    國    98    年    11    月    27    日
                                      書記官 蘇恒仁


司法院資訊處製作；財團法人民間司法改革基金會備份。
